臺灣高等法院民事判決
111年度上易字第506號
上  訴  人  張憶平   


訴訟代理人  周仕傑律師
上  訴  人  歐玫玲  

訴訟代理人  鄭世脩律師
複  代理人  林俊杰律師
被  上訴人  歐建成  

訴訟代理人  余席文律師
上列當事人間請求遷讓房屋等事件，上訴人對於中華民國111年3
月11日臺灣桃園地方法院110年度訴字第1432號第一審判決提起
上訴，本院於111年10月18日言詞辯論終結，判決如下：
    主      文
上訴駁回。
第二審訴訟費用由上訴人負擔。
    事實及理由
一、被上訴人主張：其與上訴人歐玫玲（與上訴人張憶平合稱上
    訴人，分別時各稱姓名）為姊弟關係，張憶平則為歐玫玲之
    配偶。被上訴人與歐玫玲之父歐中欽於民國100年5月12日死
    亡，其名下桃園市○○區○○段000地號土地（下稱系爭土地，
    應有部分為292/100000）及同段0000建號建物即門牌號碼桃
    園市○○區○○○路0段000巷00弄00號0樓房屋（下稱系爭房屋，
    與系爭土地合稱系爭房地），由被上訴人於100年6月3日因
    分割繼承而取得所有權，被上訴人並與上訴人約定由其等以
    每月租金新臺幣（下同）13,000元承租系爭房屋，詎上訴人
    自106年2月起即未給付租金，截至107年7月為止，共積欠租
    金234,000元。又被上訴人業以本件起訴狀繕本之送達為終
    止租約之意思表示，是上訴人自屬無權占有系爭房屋。爰依
    民法第455條、第767條第1項前段、中段規定，擇一請求上
    訴人騰空返還系爭房屋；再依民法第439條、229條規定，請
    求上訴人給付租金234,000元，及自起訴狀繕本送達翌日起
    至清償日止，按年息5%計算之利息；另依民法第179條規定
    ，請求上訴人自起訴狀繕本送達翌日起至返還系爭房屋之日
    止，按月給付相當於租金之不當得利3,333元（未繫屬本院
    部分，不予贅述）。
二、上訴人則答辯如下：
　㈠張憶平部分：
　　被上訴人前同意由張憶平繳納系爭房地貸款及稅金，並負責
    照顧被上訴人之母親、祖母及支付相關生活費，即得使用系
    爭房屋，直至其自願遷出時為止，故張憶平與被上訴人間係
    成立無名契約或附條件之使用借貸契約，並非租賃契約，且
    使用期限尚未屆至；又張憶平雖自106年2月起未再給付房貸
    ，然此係因當時經濟拮据，故與被上訴人商議後暫未繳納，
    並未違反雙方之約定，且被上訴人亦未先為催告，是被上訴
    人主張終止租賃契約，顯於法不合，張憶平應屬有權占有系
    爭房屋；被上訴人請求之不當得利金額過高。
　㈡歐玫玲部分：
　　歐玫玲應為張憶平之占有輔助人，且歐中欽死亡後，歐玫玲
    因債務問題，未能繼承系爭房地，而由被上訴人單獨取得，
    被上訴人因此同意歐玫玲得使用系爭房屋至其自願遷離時為
    止，是歐玫玲自非無權占有系爭房屋。　
三、原審就被上訴人之前開請求，為其勝訴之判決，並分別為准
    、免假執行之諭知。上訴人不服，提起上訴，均聲明：㈠原
    判決不利於上訴人部分廢棄。㈡上開廢棄部分，被上訴人第
    一審之訴及假執行之聲請均駁回。被上訴人答辯聲明：上訴
    駁回（原判決駁回被上訴人逾上開請求部分，未據被上訴人
    不服提起上訴，非本院審理範圍）。
四、被上訴人主張其與歐玫玲為姊弟關係，張憶平為歐玫玲之配
    偶；又系爭房屋為被上訴人所有，現由上訴人占有使用等情
    ，有系爭房地所有權狀、土地登記公務用謄本等在卷可稽（
    見臺灣桃園地方法院110年度壢簡字第521號卷〈下稱壢簡卷〉
    第6頁正、反面、原審卷第37-41頁），且為兩造所不爭執，
    自堪信為真實。　
五、本院之判斷
  ㈠按所有人對於無權占有或侵奪其所有物者，得請求返還之。
    對於妨害其所有權者，得請求除去之。民法第767條第1項前
    段、中段定有明文。又按以無權占有為原因，請求返還所有
    物之訴，被告以非無權占有為抗辯者，原告於被告無權占有
    之事實，無舉證責任。被告應就其取得占有，係有正當權源
    之事實證明之，如不能證明，即應認原告之請求為有理由。
    是本件被上訴人主張系爭房屋為其所有，現遭上訴人占有等
    情，既為上訴人所不爭執，僅辯稱其等應為有權占有云云，
    自應由上訴人就其等占用系爭房屋有正當之法律權源乙節，
    負舉證之責。經查：
　1.上訴人主張被上訴人與張憶平之間，定有內容為：張憶平需
    自101年6月起繳納系爭房地之貸款每月13,000元，並負擔系
    爭房地相關稅費，及負責照顧住在系爭房屋內之被上訴人母
    親張阿忍及被上訴人祖母，被上訴人則同意上訴人可居住使
    用系爭房屋至其等自願搬離時為止之無名契約或附條件之使
    用借貸契約，故上訴人應屬有權占有系爭房屋等情，為被上
    訴人所否認。查：
　⑴上訴人就前開主張，雖據提出歐玫玲及張阿忍於臺灣士林地
    方法院110年度訴字第62號返還不當得利事件（下稱另案）
    中之證詞（見原審卷第65-75頁），資為佐證。
　⑵然歐玫玲既為系爭房屋之現占有人，亦為本件訴訟之被告，
    自與被上訴人是否同意上訴人得永久使用系爭房屋乙節，有
    顯著之利害關係存在，則其於另案中以證人身分證稱被上訴
    人於101年6月間，曾表示系爭房地之房貸由張憶平繳交，系
    爭房屋即可由歐玫玲與張憶平住一輩子等語（見原審卷第67
    -69頁），即不無為維護自己及張憶平利益而為虛偽證述之
    動機及可能，自無從遽予採信。
　⑶至張阿忍雖亦於另案中證稱被上訴人曾說房貸由上訴人繳，
    系爭房屋就給上訴人住，住多久都沒關係等語(見原審卷第7
    3頁)，然其稱被上訴人為前開表示之時間為107年間(見原審
    卷第73頁)，核與歐玫玲所稱被上訴人係於101年6月間與上
    訴人為前開約定之時間，顯有不符，且張阿忍原與上訴人共
    同居住於系爭房屋，並由上訴人負責照顧，亦為上訴人所自
    承，則以其等素來關係之緊密，亦難謂無迴護偏袒上訴人之
    可能，是張阿忍前揭證詞是否全然屬實而可盡信，已堪質疑
    。況依上訴人所述，其等需繳納系爭房地貸款之期間僅101
    年6月至107年7月，而歐玫玲及張憶平於101年間之年齡則分
    別約38歲、44歲(見個資卷)；換言之，倘上訴人之主張屬實
    ，其等僅需繳納6年又2月之貸款共計962,000元(自101年6月
    至107年7月共74個月，每月13,000元，13000×74＝962000)及
    房屋稅、地價稅等，即可取得永久居住使用系爭房屋之權利
    ，如以國人平均餘命估算，期間可能長達40年以上，而被上
    訴人身為系爭房屋之所有權人，卻於數十年間均無法就系爭
    房屋為使用收益，此約定對被上訴人而言實屬重大不利，參
    以歐玫玲亦自承被上訴人曾有為其代償債務之情事(見原審
    卷第72頁)，則在此情況下，尤難認被上訴人有何允諾上訴
    人於繳納剩餘貸款962,000元及相關稅費後，即可永久居住
    於系爭房屋之必要及可能。且查，證人即歐玫玲及被上訴人
    之弟歐建勳於另案作證時乃稱：「(你與原告〈指張憶平〉、
    歐玫玲、歐建成協商時，有無約定本件房地由原告及歐玫玲
    負責繳清，本件房地由其等居住使用至其等不住為止？)當
    時是說住給原告及歐玫玲住，但是房貸要繳清，沒有說繳清
    後要不要收房租，也沒有說不繳租金是否要趕原告及歐玫玲
    出去。」(見原審卷第81頁)，經核與張阿忍所為前開證詞，
    亦顯有未符。是張阿忍之證詞既有上述違背常情之處，復與
    證人歐建勳之證詞有所出入，自無從採信。
　⑷此外，上訴人復未能提出其他證據，以證明被上訴人確已同
    意系爭房地之剩餘貸款及相關稅費由張憶平繳納，上訴人即
    得永久居住於系爭房屋直至其等自願搬離時為止，則上訴人
    據此辯稱兩造約定之使用期限尚未屆至，其等仍有繼續占有
    使用系爭房屋之權利云云，自難認可採。
　⒉又依歐建勳於另案所為證述，被上訴人於歐中欽過世後，與
    上訴人協商系爭房屋使用事宜，係因上訴人有意結婚，且張
    憶平在外租屋，故認為何不居住在系爭房屋，但基於使用者
    付費，後續貸款及房屋稅、地價稅、水電費等均由上訴人支
    付，當作租房子的租金，且居住於系爭房屋之長輩需由上訴
    人照顧，當時雖未查詢房貸尚有幾期未繳，但大家都知道大
    概還有5、6年，每月13,000元，又當時並未提到房貸繳完後
    ，上訴人是否還需繳納13,000元，此有另案言詞辯論筆錄在
    卷可參(見原審卷第76、79頁)，衡諸歐建勳為歐玫玲、歐建
    成之弟，親誼關係相當，且於歐中欽死亡後，並未取得系爭
    房地之所有權，亦未居住該處，就本件爭議較無利害關係，
    是其所為前開證言自應屬公允，堪予採信。又依上開證述內
    容可知，被上訴人雖同意上訴人居住使用系爭房屋，然並非
    無償，而係以上訴人需繳納系爭房地貸款、房屋稅、地價稅
    、水電費等，作為使用之對價，且雙方就系爭房地貸款繳清
    後是否需繼續支付對價乙節，並未明確約定，自堪認兩造已
    明確合意之事項，乃上訴人於系爭房地貸款繳款期間內(即1
    07年7月之前，見原審卷第159頁)，得享有居住使用系爭房
    屋之權利，惟須負擔繳納貸款、房屋稅、地價稅、水電費等
    之義務，是上訴人於上開期間內使用系爭房屋既需支付對價
    ，兩造間之法律關係自屬有償之租賃，而非無償之使用借貸
    甚明。至上訴人於貸款繳款期間屆滿後(即107年8月後)，能
    否繼續使用系爭房屋及是否需支付對價等，雖未經兩造為前
    述協商時一併約明，然被上訴人於貸款繳款期間屆滿後，明
    知上訴人自106年2月起即未繳納貸款，亦未再支付相當之使
    用對價，仍未要求上訴人立即搬離系爭房屋，且依歐建勳於
    另案之證詞，亦稱後續讓上訴人繼續住是因為親戚關係，沒
    有其他原因等語(見原審卷第82頁)，足見被上訴人於約定之
    租賃期限屆滿後，乃基於兩造間之親屬情誼，而同意上訴人
    得繼續無償居住於系爭房屋，是兩造於107年8月後，就系爭
    房屋之使用應係成立無償之使用借貸關係，亦堪認定。
　⒊按借用人應於契約所定期限屆滿時，返還借用物；未定期限
    者，應於依借貸之目的使用完畢時返還之。但經過相當時期
    ，可推定借用人已使用完畢者，貸與人亦得為返還之請求。
    借貸未定期限，亦不能依借貸之目的而定其期限者，貸與人
    得隨時請求返還借用物。民法第470條定有明文。是承前所
    述，被上訴人既自107年8月起，基於雙方之親屬情誼，同意
    上訴人得繼續無償使用系爭房屋，而成立使用借貸契約，且
    上訴人所稱被上訴人同意其等可永久居住於系爭房屋直至其
    等自願搬離時為止等情，並無可採，前已詳述，另上訴人所
    指同住於系爭房屋內需由其等照顧之長輩，其中張阿忍業於
    109年7月間搬離，歐玫玲及歐建成之祖母已於103年間過世
    等情，亦為兩造所不爭執（見本院卷第99頁），且上訴人復
    未能說明並舉證有何依借貸之目的，尚須繼續使用系爭房屋
    之情事，則參諸前揭規定，被上訴人自得請求上訴人返還系
    爭房屋，並認上訴人自受請求時起，即屬無權占有系爭房屋
    。是以，被上訴人以本件起訴狀向上訴人為終止租賃關係之
    意思表示，並請求上訴人返還系爭房屋，應堪認其已有請求
    上訴人返還系爭房屋之意，則上訴人於110年2月19日（見壢
    簡卷第22、23頁）收受本件起訴狀繕本後，自不得再本於使
    用借貸之法律關係而主張為有權占有。
　⒋上訴人雖又辯稱歐中欽死亡後，歐玫玲因債務問題，未能繼
    承系爭房地，而由被上訴人單獨取得，被上訴人因此同意歐
    玫玲得使用系爭房屋至其自願遷離時為止云云。然其等並未
    就被上訴人確因前述事由，而同意上訴人得永久居住於系爭
    房屋乙事，提出任何證明以實其說，此部分之主張自無從採
    信。至歐玫玲與被上訴人及歐建勳間，就歐中欽遺產之分割
    事宜是否尚存有爭議，經核與上訴人有無占有使用系爭房屋
    之權利，並無直接之關連，是上訴人逕以前述理由，主張為
    有權占有系爭房屋云云，亦難認可取。　
  ⒌從而，上訴人所舉證據，均不足以證明其等為有權占有系爭
    房屋，則被上訴人依民法第767條第1項前段、中段規定，請
    求上訴人騰空返還系爭房屋，自屬有據，應予准許。
　㈡又承前所述，兩造自101年間起至107年7月止，就系爭房屋有
    租賃關係存在，租金為每月13,000元，然上訴人僅繳納至10
    6年1月，自106年2月起即未再支付等情，為上訴人所不爭執
    （見原審卷第189頁、本院卷第98頁），是被上訴人依兩造
    間之租賃關係，請求上訴人給付106年2月至107年7月共18個
    月之租金234,000元（13000×18＝234000），自無不合，堪予
    准許。
　㈢再按無法律上原因，而受有利益，致他人受損害者，應返還
    其利益，民法第179條定有明文。又無權占有他人土地，可
    能獲得相當於租金之利益為社會通常之觀念（最高法院61年
    台上字第1695號判決要旨參照）。準此，被上訴人請求上訴
    人給付自110年2月20日起至返還系爭房屋之日止，無權占有
    系爭房屋期間所受相當於租金之不當得利，自屬有據。茲就
    被上訴人得請求之不當得利數額，計算認定如下：
　⒈按城市地方房屋之租金，以不超過土地及其建築物申報總價
    額年息百分之十為限。上開規定於租用基地建築房屋，均準
    用之，土地法第97條第1項、第105條分別定有明文。又所謂
    土地總價額，依土地法施行法第25條，應依法定地價計算，
    而法定地價，依土地法第148條規定，係指土地所有人依土
    地法所申報之地價。
　⒉經查，系爭房屋位於桃園市○○區，附近有家樂福○○○○店、○○
    大學、○○國小、○○夜市等，周遭生活機能完善、交通便利等
    情，有GOOGLE地圖在卷可參(見壢簡卷第17頁)，是本院斟酌
    上情，認以系爭土地及系爭房屋申報總價額年息10%計算本
    件不當得利金額，尚屬允當。又系爭房屋於110年度之房屋
    稅課稅現值為226,500元，該屋坐落之系爭土地，面積共計8
    ,840平方公尺，應有部分為292/100000，該地於110年間之
    申報地價為每平方公尺6,720元等情，亦有桃園市政府地方
    稅務局房屋稅110年課稅明細表、土地登記公務用謄本、地
    價清冊等存卷可稽（見原審卷第25、37、47頁），是據此計
    算上訴人按月應給付相當於租金之不當得利金額為3,333元
    （計算式：｛【6720元/平方公尺×8840平方公尺×292/100000
    】+226500元｝×10%÷12=3333元，元以下四捨五入）。從而，
    被上訴人請求上訴人自110年2月20日起至返還系爭房屋之日
    止，按月給付3,333元之不當得利，為有理由，應予准許。
六、綜上所述，被上訴人依民法第767條第1項前段、中段之規定
    ，請求上訴人騰空返還系爭房屋；並依兩造間之租賃契約及
    民法第439、229條規定，請求上訴人給付租金234,000元，
    及自起訴狀繕本送達翌日即110年2月20日（見壢簡卷第22、
    23頁）起至清償日止，按年息5%計算之利息；暨依民法第17
    9條規定，請求上訴人自110年2月20日起至返還系爭房屋之
    日止，按月給付3,333元，均屬正當，應予准許。從而原審
    就被上訴人前開請求，為上訴人敗訴之判決，並無不合。上
    訴論旨指摘原判決不當，求予廢棄改判，為無理由，應駁回
    上訴。
七、本件事證已臻明確，兩造其餘之攻擊或防禦方法及所用之證
    據，經本院斟酌後，認為均不足以影響本判決之結果，爰不
    逐一論列，附此敘明。
八、據上論結，本件上訴為無理由，依民事訴訟法第449條第1項
    、第78條、第85條第1項前段，判決如主文。
中　　華　　民　　國　　111 　年　　11　　月　　1 　　日
                  民事第二十庭  
                        審判長法  官  周祖民
                              法  官  鄭威莉
                              法  官  馬傲霜
正本係照原本作成。
不得上訴。
中　　華　　民　　國　　111 　年　　11　　月　　1 　　日

    　　　　　　　　　　　　　書記官  崔青菁